臺灣臺南地方法院民事判決　　　　　　　 99年度婚字第466號
原　　　告　何桂卿
訴訟代理人　蘇文奕律師
　　　　　　陳郁芬律師
被　　　告　龍方蘭
訴訟代理人　蔡文斌律師
　　　　　　王建盛律師
　　　　　　王盛鐸律師
上列當事人間請求離婚事件，經本院於民國100年3月22日言詞辯
論終結，判決如下：
    主      文
准原告與被告離婚。
訴訟費用新臺幣肆仟壹佰捌拾肆元由被告負擔。
    事實及理由
一、本件原告起訴主張：
  (一)被告龍方蘭（女，民國○○年○月○日生，身分證統一編號：Ｚ0
    00000000號）原係中國大陸地區人民，97年5月19日在我國
    初設戶籍登記，與原告何桂卿（男，12年12月3日生，身分
    證統一編號：Ｚ000000000號）於98年12月28日結婚，婚後未
    育有子女，兩造目前婚姻關係存續中。
  (二)兩造於98年底經友人介紹認識後，被告即多次致電原告，表
    示對原告有好感，原告因係退役榮民，長年獨自生活，甚感
    孤單，見被告主動表示愛意，遂同意與被告來往。未久，被
    告即要求與原告結婚，起初，原告慮及兩造年紀差異頗大，
    且生活環境不同，觀念上亦有差異，故對婚嫁之事，原本不
    表認同。詎被告卻接二連三不斷表達其對原告有所愛意，強
    調可照料原告終老，原告遂同意與被告辦理結婚。婚前被告
    居住於臺南市區，兩造約定婚後被告即遷往臺南市官田區原
    告之住所，與原告共同生活。被告於結婚之初，諉稱其工作
    尚須一段時間才能交接，允諾將盡速辦理離職，遷至原告住
    處居住，於此之前，則暫住臺南市區之住所，原告不疑有他
    ，即同意之。然而兩造結婚迄今，被告卻仍以種種藉口百般
    推託，不願辭去工作，更不願搬至官田與原告同居，此部分
    事實，業經證人華陳月女證述屬實。依證人華陳月女之證詞
    足資證明兩造於婚前即約定婚後被告必須遷至原告住處，照
    顧年邁的原告，而夫妻依法亦負同居之義務，兩造結婚後，
    被告卻拒不履行前揭約定，未履行同居義務，僅偶爾至原告
    住處過夜，其背棄兩造婚前協議而惡意遺棄原告之事實甚明
    ，原告自得依民法第1052條第1項第5款之規定訴請離婚。
  (三)99年7月25日原告前往臺南市時，因事前未知會被告提早抵
    達，被告當日並未至火車站接原告，原告乃自行搭車至被告
    住處欲探視被告，未料，進門後竟發現被告身穿睡衣，與另
    名只著內衣、內褲之陌生男子在屋內共處，該陌生男子見原
    告進屋後，慌張之下，竟躲入衣櫥之內，遲不敢現身。隨後
    ，在被告掩護之下離去，原告對於被告之行為，深感氣憤，
    兩造爭吵之中，被告坦言其係貪圖原告之榮民身分，認為原
    告去世後，即可以遺孀身分領取榮民之半俸，方會與原告結
    婚，實際上，根本無與原告同居或照料原告之意願。且對原
    告而言，此事甚不光彩，茍非事實，原告絕無杜撰情節自戴
    綠帽之必要。又原告當日自被告住處離開之後，即搭乘計程
    車欲前往友人魏紀忠家拜訪，係被告執意上車跟隨前往，原
    告方被迫與被告同行。
  (四)據證人陳華月女之證詞，被告於98年8月間即積極欲與原告
    相識而謀求合婚。然而，依卷附被告之戶籍謄本所示，98年
    8月期間，被告與訴外人侯漢章之間尚有婚姻關係存在，乃
    被告竟於婚姻結束之前，即積極物色原告為下一個結婚對象
    ，益證明被告與原告結婚，確係別有居心，並絲毫愛戀原告
    之真意。原告於起訴之前，因申請被告之戶籍謄本為證物，
    方知悉被告以往即曾經與榮民即訴外人丁華藻、侯漢章等人
    結婚又離婚，每次婚姻時間均不長久，被告與訴外人侯漢章
    間甚至只有7個月之婚期。而被告所選擇為結婚之對象者，
    必是領有退休俸之退伍軍人，依陸海空軍軍官士官服役條例
    第36條之規定，配偶得於丈夫亡故後支領退休俸之半數再參
    以被告對其曾數度結婚又離婚之事避而不談，反而是結婚前
    、後均不斷論及原告往生之後，須讓其領取「半俸」等語，
    顯現其只在乎日後得否領取原告半俸之事，故依被告婚前、
    婚後之種種行為舉止，確足令一般人相信被告純粹係貪圖原
    告之榮民身份，欲透過結婚之方式，使自己日後得以原告配
    偶資格，領取原告退休俸之半數而已。
  (五)被告於本案自承其平日均住於臺南市○○路，每週三、五會
    騎車到原告住處，隔日返回市內云云。但一般人縱遇無法天
    天返家之情形通常亦會打電話關心家人溫飽或作息，但對照
    被告自提之通聯記錄，兩造間竟整個月份均無任何之通話紀
    錄（原告於官田住宅之電話為「00-00000 00」）。可見兩
    造間之感情甚疏遠，被告對原告亦無關心之情。兩造相識不
    久即結婚，未有深厚之感情基礎，結婚後被告僅偶爾探視原
    告，雖曾留住於原告家中，卻百般搪塞，不願與原告同房共
    寢，雙方同住時間加總不逾一月，夫妻感情薄弱，再衡以被
    告與原告結婚之初衷，只是冀望於原告百年之後，能以遺眷
    身分領取榮民半俸，亦無絲毫真心愛戀原告之情。兩造因未
    深入交往即結婚，雙方就金錢、家庭等價值觀均相去甚遠，
    被告明知原告以87高齡娶妻，無非是期望餘生有伴侶相互照
    顧，卻枉顧上情，拒絕與原告同居，雙方既無共同生活之事
    實，又如何保持婚姻生活之圓滿、幸福？核情應屬民法第10
    52條第2項難以維持婚姻之重大事由，原告亦得請求離婚。
  (六)對被告所為抗辯之陳述
    1.原告與被告結婚之前，從無任何婚姻關係，而證人華陳月
      女之配偶亦已去世多年，無婚姻之牽絆，倘原告與華陳月
      女二人間有男、女感情存在，兩人早已結為連理，無須暗
      中往來，是被告指稱證人華陳月女與原告過從甚密之語，
      洵屬無稽。兩造原本素不相識，婚前亦無任何感情基礎，
      衡諸一般常情，若非被告再三保證與原告結婚後，即辭去
      工作，搬至原告住處與原告同住、照料原告之生活起居，
      而原告亦指望有限之餘生有人在旁照料為伴，實無可能於
      耄耋之年猶同意與相識不久之被告締結婚姻。
    2.被告所提出之被證四之「道歉」字據，是原告本人的字跡
      ，99年8月3日被告買一件裙子穿給原告看，問原告好不好
      看，原告說很漂亮，跟西門町的小姐一樣漂亮，被告聽了
      很生氣，一直追著要原告道歉，原告道歉以後被告還不能
      接受，要求原告要寫壹個書面的保證，原告說不會寫，被
      告說不然我唸給你寫，原告依被告所唸的內容寫下被證四
      之字據。至於被告五之「拿到半俸」字據，不是原告所寫
      。鈞院命原告於100年2月8日開庭時，當庭書寫如「被證
      五」」內容之字據，字跡與被告所提出之「被證五」不同
      。證人王志忠對於「被證五」文件究竟係由原告或被告所
      書寫？書寫內容係針對何事？等情，證人所述前言不對後
      語，徵見其證詞內容不實，甚難採信。其對於見證原告書
      寫「被證五」之地點與過程，證人忽而陳述是於「三人於
      客廳寫的」，忽而主張是在「原告在書房寫的」，又說是
      「在原告家的客廳兼書房」所寫，前後居然有三種不同之
      說法，且最後乾脆坦承都不記得了云云，益見其證言前後
      嚴重矛盾，無足憑採。況原告家中實景是客廳獨立一處，
      書房與臥房同一室，並無證人所謂「客廳兼書房」之空間
      ，足證明證人王志忠之證言係屬杜撰。事實上，證人王志
      忠雖曾先後至原告家中二次，但係出於參加兩造婚宴之目
      的以及與被告之要約前來，原告不曾主動邀請證人。且證
      人王志忠因患有巴金森氏症，平日無法自己行動，其言語
      、記憶能力又不及正常人，原告僅知被告稱呼該人為乾爹
      ，與之並無任何交情，無可能無端請王志忠見證文件。故
      證人於本案所言，純屬其與被告臨訟杜撰、彼此勾串而成
      ，以致證言與被告主張情節互不一致，證人漏洞百出。
    3.至於被告於100年2月8日自行提出之「憑証」，原告並不
      曾見過。據被告於100年2月8日庭訊所述，該紙「憑証」
      是其所書寫，用以向原告保證不會於任何東西內下毒，亦
      會好好照顧原告云云。然而，苟被告所言屬實，則該紙「
      憑証」理應交原告收執保管為憑，又豈會係被告持有原本
      ？顯見被告擅於憑空杜撰情節，其於本案所辯之言，洵非
      事實。
  (七)兩造之婚姻既出於一方刻意欺瞞而締結，已欠缺正常婚姻所
    應具備之誠摯感情基礎，而結婚之後，雙方復無任何愛戀他
    方之真意，未因婚姻關係之成立，致生互愛、互諒、互信之
    感情，被告迄今仍只貪圖原告之存款積蓄與榮民身份，冀望
    透過婚姻之締結，日後享有國家之賜予之福利，甚至連遷徙
    與原告同住之意願亦無。而原告自與被告結婚之後，亦深覺
    被告只貪圖錢財，甚至因被告屢於言語中以「不會下毒害你
    啦」之類言語嘲諷原告，致令原告生活中愈加提心吊膽，飲
    食難安，兩造只徒具夫妻之名義，無任何夫妻情感，甚至連
    朋友情誼亦遠有不如，客觀上更無培養感情之可能，爰依民
    法第1052條第1項第5款、同條第2項規定，請求擇一為原告
    有利之判決，為此提起本件訴訟等情。並聲明：准原告與被
    告離婚。
二、被告則以：
  (一)原告在臺南市○○路○段185號8樓之7有自己名義之套房，
    原告在婚前就在萬安保全股份有限公司擔任清潔員，每月新
    臺幣（下同）17,000多元兩造結婚時，原告就已同意被告婚
    後繼續工作。自99年1月1日起，被告每週三下午16時下班，
    就騎摩托車回官田與原告同居至週四中午11時30分回臺南市
    上班，每週五下午16時下班再騎摩托車回官田同居至翌週週
    一中午11時30分回臺南上班。99年4月1日起，因週末無人代
    班，週三、週五仍回去，但週六中午11時30分回來臺南，週
    六下午20時30分仍回官田。
  (二)99年7月24日因為下雨，被告徵得原告同意，未回官田，但
    約定隔天早晨原告撘早班火車來臺南，被告去接，再一同到
    永康市探視原告的老長官。99年7月25日晨，被告就是在火
    車站接原告去看老長官，原告起訴狀竟描述成到被告住處捉
    姦，實在莫名其妙。況原告為99年7月25日誣指被告通姦乙
    事，於99年8月3日親立字條表明「何桂卿和龍方蘭以前說的
    話，我錯了，對不起妳」。證人華陳月女與原告「過從甚密
    」，被告苦無證據而已。證人華陳月女所述均係傳聞，無證
    據能力，99年7月25之證述，更是違反經驗法則。因為原告
    既然已想提起離婚訴訟，針對當日之「戴綠帽」與遭推倒行
    為豈有不報警處理，抑且罷休之理？
  (三)經被告向中華電信公司調取手機通話明細表，確定被告於99
    年7月25日7時前後，騎機車至臺南火車站接原告，同搭計程
    車赴永康市找原告老朋友即訴外人魏紀忠（住臺南縣永康市
    ○○街63巷26號），抵忠義街後，為確認正確地址，還用被
    告之手機0000-000000撥打魏紀忠之電話00-0000000，時間
    是7 時33分28秒至7時36分3秒，通話時間155秒。俟抵魏府
    ，計程車在門外等候。稍事寒喧，兩造告退，原車返回臺南
    火車站。原告稱擬赴高雄，被告稱欲同往，但原告稱不方便
    。被告遂騎機車赴崇德市場逛逛，然後約同日上午10時騎機
    車返抵官田，返家見原告已在家，方知原告臨時改變主意未
    赴高雄。
  (四)證人王志忠證述有部分事實出入，僅澄清如下：
    1.被告於97年7月與訴外人丁華藻離婚，離婚後經介紹而於
      98年2月，先與證人王志忠到官田看原告，雙方尚無結婚
      意願。嗣被告與訴外人侯漢章結婚。惟訴外人侯漢章之個
      性無法相處，被告遂於98年9月23日與訴外人侯漢章離婚
      。訴外人侯漢章領有退休俸，被告離婚即不得享有訴外人
      侯漢章將來亡故後之「半俸」。原告指稱被告「專找有半
      俸者」，與事實不符。
    2.100年2月8日開庭，被告訴訟代理人問原告兩造之間如何
      討論半俸的問題？原告明確答稱「兩造從來沒有討論半俸
      的問題。」「兩造結婚後被告照顧我，我死了後被告自然
      可以吃到我的半俸。」
    3.證人王志忠曾到官田3次，第一次為98年2月初，證人王志
      忠陪同被告初訪原告，當時有遇到證人華陳月女。第二次
      即係證人王志忠參加兩造婚宴。第三次即99年8月15日，
      原告先電話邀請證人王志忠，被告搭車至關廟後，再與證
      人王志忠同搭計程車至官田。
  (五)關於半俸，係原告主動提出，卻又指摘係被告以此為條件而
    結婚，殊屬無理。原告於99年8月15日尚邀同證人王志忠、
    鄰居張書昌見證，書立「保證人何桂卿往生後妻龍方蘭拿到
    伴俸」立據人為「何桂卿丈夫」，並蓋用「行政士官長」之
    印。又99年8月26日原告委請律師提起本件訴訟，99年9月23
    日即中秋節翌日卻仍在家與被告及好友合照，原告起訴之動
    機，令人無法理解等語，資為抗辯。並聲明：原告之訴駁回
    。
三、兩造不爭執之事實：
  (一)被告原係中國大陸地區人民，97年5月19日在我國初設戶籍
    登記，與原告於98年12月28日結婚，婚後未育有子女，兩造
    目前婚姻關係存續中
  (二)被告與原告結婚前及結婚時，在萬安保全股份有限公司擔任
    清潔員，每月收入17,000多元。
  (三)門牌「臺南市○○路○段185號8樓之7」房地為被告名下所
    有，被告平日居住該處。
  (四)上開事實，有原告所提出兩造戶籍謄本、被告所提出勞工保
    險被保險人投保資料表、薪資明細表、土地所有權狀、建物
    所有權狀在卷可稽，且均為兩造所不爭執，自堪信為真實。
四、得心證之理由：
    本件經依民事訴訟法第268條之1第2項規定，整理並協議簡
    化爭點及不爭執點後，兩造之爭點為：(一)兩造結婚前是否約
    定結婚後被告即遷往臺南市官田區之原告住所，與原告共同
    生活？(二)原告是否僅同意給被告一段時間辦理離職及交接工
    作，被告允諾盡速辦妥離職手續，遷往原告住所同住生活？
    (三)被告是否自兩造結婚時起迄今為止，均拒絕辭去工作，搬
    至原告住所與原告同居生活？(四)99年7月25日原告是否在清
    晨前往被告在臺南市住處，發現被告身穿睡衣，與一名僅著
    內衣、內褲之陌生男子共處一屋？(五)兩造結婚後爭吵中，被
    告是否始坦言貪圖原告之榮民身分，認為原告去世後，可以
    遺孀身分領取榮民之半俸，始與原告結婚？(六)原告是否同意
    被告婚後繼續工作？(七)被告是否自99年1月1日起，每週三下
    午4時下班，即騎機車前往官田區原告住所與原告同居，至
    週四中午11時30分，始返回臺南市上班；每週五下午4時再
    騎機車回官田區原告住所與原告同居，至翌週週一中午11時
    30分回臺南市上班？自99年4月1日起，是否因週末無人代班
    ，週三、週五仍回原告住所與原告同居，但週六中午11時30
    分回臺南市上班，週六晚上8時30分再返回官田區與原告同
    居？(八)99年7月25日清晨，原告是否搭火車來臺南市，被告
    至火車站接原告，兩造一同至永康區探視原告的老長官？(九)
    原告得否依民法第1052條第1項第5款、同條第2項規定，請
    求判決與被告離婚？茲將本院得心證之理由，分述如下：
  (一)關於爭點第(一)、(二)、(三)、(六)、(七)點部分：
    1.按當事人主張有利於己之事實者，就其事實有舉證之責任
      ，民事訴訟法第277條前段定有明文。次按原告對於自己
      主張之事實已盡證明之責後，被告對其主張，如抗辯其不
      實並提出反對之主張者，則被告對其反對之主張，亦應負
      證明之責，此為舉證責任分擔之原則（參照最高法院18年
      上字第2855號判例）。
    2.原告主張兩造結婚前約定結婚後被告即遷往臺南市官田區
      之原告住所，與原告共同生活。原告僅同意給被告一段時
      間辦理離職及交接工作，被告允諾盡速辦妥離職手續，遷
      往原告住所同住生活，惟被告自兩造結婚時起迄今為止，
      均拒絕辭去工作，搬至原告住所與原告同居生活等情，惟
      為被告所否認，辯稱：原告同意被告婚後繼續工作，被告
      自99年1月1日起，每週三下午4時下班，即騎機車前往官
      田區原告住所與原告同居，至週四中午11時30分，始返回
      臺南市上班；每週五下午4時再騎機車回官田區原告住所與
      原告同居，至翌週週一中午11時30分回臺南市上班；自99
      年4月1日起，因週末無人代班，週三、週五仍回原告住所
      與原告同居，但週六中午11時30分回臺南市上班，週六晚
      上8時30分再返回官田區與原告同居等情，則參諸前開規
      定及說明，兩造就各自所主張有利於己之事實，均應各負
      舉證責任。
    3.原告舉證人華陳月女為證，被告則未提出證據為憑。查證
      人華陳月女證稱：「兩造在結婚前，被告有答應結婚後要
      跟原告一起住在原告官田的家，但是被告沒有照約定履行
      ，一直住在臺南市，結婚後被告偶爾回來原告家，時間都
      在晚上的11、2點，隔天早上10點多吃完中餐再騎機車回
      臺南。」「大致被告每星期三晚上會回原告官田的住所居
      住，隔天早上10點多離開，至於每星期五被告有無回原告
      家居住我不確定，每星期六晚上被告會回原告官田家的住
      所居住，下星期一早上才離開。」「兩造結婚時就約定結
      婚後被告要照顧原告，所以原告有講給被告一段時間找人
      替代被告工作後，被告要辭去工作搬到原告住所與原告同
      住，但被告並沒有明說一段時間是多久的時間，原告有同
      意給被告一段緩衝時間辦理離職再搬回來官田同住，但我
      個人認為頂多是一個月時間就夠了。」「從兩造結婚後到
      現在為止，被告確實都沒有搬來原告住所與原告同住，被
      告也沒有照顧原告的生活起居，如果被告有回來官田住，
      只有待半天或一天就離開。有時被告回原告家，原告還要
      煮飯給被告吃，至於被告有無辭去工作我就不清楚。」等
      語（見本院99年11月18日言詞辯論筆錄），查證人華陳月
      女雖係原告鄰居及友人，然渠與兩造間均無親屬關係，且
      就本件訴訟亦無任何利害關係，雖被告辯稱：證人華陳月
      女與原告「過從甚密」，被告苦無證據云云，未據被告舉
      證以實其說，況證人早在兩造認識以前即為原告之鄰居及
      友人關係，原告主張證人華陳月女之配偶亦已去世多年，
      此為被告所不爭執，若證人華陳月女與原告早有男女感情
      ，自可公然發展，實無須等到兩造結婚後，再私下密切往
      來，被告所辯亦有違常情，難以採信，因之證人華陳月女
      上開證詞應足憑採。堪認兩造在結婚前確曾約定結婚後被
      告即遷往臺南市官田區之原告住所，與原告共同生活。原
      告同意給被告一段時間辦理離職及交接工作，被告允諾盡
      速辦妥離職手續，遷往原告住所同住生活，惟被告自兩造
      結婚時起迄今為止，均拒絕辭去工作，搬至原告住所與原
      告同居生活，原告此部分主張，應可信為真正。
    4.至於被告辯稱：其自99年1月1日起，每週三下午4時下班
      ，即騎機車前往官田區原告住所與原告同居，至週四中午
      11時30分，返回臺南市上班；每週五下午4時再騎機車回
      官田區原告住所與原告同居，至翌週週一中午11時30分回
      臺南市上班；自99年4月1日起，因週末無人代班，週三、
      週五仍回原告住所與原告同居，但週六中午11時30分回臺
      南市上班，週六晚上8時30分再返回官田區與原告同居等
      情，依上開證人華陳月女之證詞可認定被告在每週三、六
      日會返回原告在官田區的住所與原告同住一晚，至翌日即
      週四、下週一上午10點多離開原告住所。至於每週五被告
      是否會回到原告住所居住過夜，證人華陳月女並不確定，
      惟關於每週五被告是否返回原告住處同住乙節，被告陳稱
      ：99年1月1日起，每週五下午4時回官田區原告住所與原
      告同居，至翌週週一中午11時30分回臺南市上班，自99年
      4月1日起，每週五下午回原告住處與原告同住，至翌日即
      週六中午離開，原告並未否認，則被告此部分陳述，應可
      採信，堪信兩造結婚後，被告在每週三、五、六日下午會
      至原告住處與原告同住一晚，至翌日中午以前離去。
    5.至於另被告辯稱：原告同意被告婚後繼續工作云云，被告
      既無法舉證證明其事，其此部分抗辯，自難採信。
  (二)關於爭點第(四)、(八)點部分：
    1.原告主張99年7月25日前往臺南市時，因未事先知會被告
      提早抵達，被告當日並未至火車站接原告，原告乃在清晨
      自行前往被告在臺南市住處，發現被告身穿睡衣，與一名
      僅著內衣、內褲之陌生男子共處一屋，同日原告自被告住
      處離開後，即搭乘計程車欲前往友人即訴外人魏紀忠家拜
      訪，被告執意上車跟隨前往，原告方被迫與被告同行云云
      ，惟為被告所否認，辯稱：99年7月25日清晨，原告搭火
      車來臺南市，被告至火車站接原告，兩造一同搭計程車至
      永康區探視原告的老長官魏紀忠，並無原告所指之在被告
      住處遇見陌生男子之事云云，經查，原告就此部分主張舉
      證人華陳月女為證，被告就所抗辯之事實則提出中華電信
      股份有限公司99年7月份之通話明細報表、原告在99年8月
      3日所書寫向被告道歉之字據各1件為憑，查證人華陳月女
      就99年7月25日之事雖附和原告之說詞，惟證人華陳月女
      證稱：「我沒有親眼看到，我是事後聽原告說的…。」等
      語（見同上筆錄），足信證人華陳月女此部分證詞純屬傳
      聞之事，並非渠所親身見聞，自無證據力可言，此外，原
      告就其所主張被告當日並未至火車站接原告，原告乃在清
      晨自行前往被告在臺南市住處，發現被告身穿睡衣，與一
      名僅著內衣、內褲之陌生男子共處一屋云云，未再舉證以
      實其說，顯未盡其舉證之責，自不足採信。
    2.另依被告所提出之中華電信股份有限公司99年7月份之通
      話明細報表，記載：99年7月25日上午7時33分28秒至7時
      36分03秒，被告曾撥打電話予原告友人即訴外人魏紀忠，
      及參諸原告亦自承99年7月25日兩造確實一同搭乘計程車
      前往拜訪原告友人即訴外人魏紀忠等語，可信99年7月15
      日兩造曾同搭乘計程車前往拜訪原告友人即訴外人魏紀忠
      ，惟該通話明細報表尚無法證明99年7月25日被告逕行到
      臺南火車站接原告後，二人即一同搭計程車拜訪原告友人
      之事，至於被告所提出原告在99年8月3日所書寫向被告道
      歉之字據，原告雖自承為真正，惟否認係因其亂說99年7
      月25日之事而向被告道歉，查該紙字據並未明載原告係因
      其亂說99年7月25日之事而向被告道歉，該紙字據自尚不
      足以證明被告前揭所辯之事為真正，因之被告此部分所辯
      ，尚難逕予採信。因之，99年7月25日僅能認定兩造確實
      曾一同搭乘計程車前往拜訪原告友人即訴外人魏紀忠，此
      外兩造其餘主張及抗辯，均難遽信。
  (三)關於爭點第(五)點部分：
    1.原告主張兩造結婚後爭吵中，被告始坦言貪圖原告之榮民
      身分，認為原告去世後，可以遺孀身分領取榮民之半俸，
      始與原告結婚云云，惟為被告所否認，辯稱此事係原告主
      動提起等語。查，原告此部分主張舉證人華陳月女為證，
      被告則舉證人王志忠為證，並提出由原告所書立內容為原
      告往生後，保證被告拿到半俸之字據一紙為憑。查證人華
      陳月女到庭證稱：「…兩造在談結婚的事情時，被告有說
      是為了吃原告的半俸，找壹個長期的飯票，而且被告表示
      要照顧原告，所以才要結婚，原告也認為自己八十多歲有
      人要照顧自己也很好，就同意結婚。」等語（見99年11月
      18 日言詞辯論筆錄），足認兩造在結婚時即已討論到若
      兩造結婚後，被告持續照顧原告，則在婚姻關係存續中原
      告死亡，原告願意讓被告依法享有領取原告半俸的權利。
      又原告雖曾到庭陳述：「我沒有和被告談論半俸的問題，
      兩造從來沒有討論半俸的問題。是被告說她跟我結婚以後
      可以吃我的半俸，我跟被告說兩造結婚後被告照顧我，我
      死了以後被告自然可以吃到我的半俸。」等語（見本院
      100年2 月8日言詞辯論筆錄），觀其陳述之前後文，原告
      顯亦自承在兩造結婚前，「被告說她跟我結婚以後可以吃
      我的半俸，我跟被告說兩造結婚後被告照顧我，我死了以
      後被告自然可以吃到我的半俸。」之事，與證人華陳月女
      之證詞相符，證人華陳月女之證詞，應可採信。至於原告
      所述「我沒有和被告談論半俸的問題，兩造從來沒有討論
      半俸的問題」，應係原告否認兩造在結婚後曾討論半俸問
      題，亦否認在兩造結婚後之99年8月15日曾書立保證其往
      生後，被告拿到半俸的字據而言。又兩造既然在結婚前，
      即已討論到若兩造結婚後，被告持續照顧原告，在婚姻關
      係存續中原告死亡，原告願意讓被告依法享有領取原告半
      俸的權利，此事自屬兩造結婚前即同意之事，原告主張兩
      造結婚後爭吵中，被告始坦言貪圖原告之榮民身分，認為
      原告去世後，可以遺孀身分領取榮民之半俸，始與原告結
      婚，係別有居心云云，尚難採信。
    2.至於被告所舉證人王志忠，及提出由原告所書立內容為原
      告往生後，保證被告拿到半俸之字據部分，查證人王志忠
      雖到庭證稱：「這張字據是在原告官田村的住家書寫的，
      時間是在吃飯的時間，字據的內容是原告何桂卿自己寫的
      ，是我跟張書昌擔任見證人。書寫的日期我不記得了。字
      據內容的時間99年8月15日應該就是當天書寫的日期，蓋
      指印的部分是原告本人自己蓋的，原告很生氣的樣子就蓋
      指印，至於原告是左手或右手我不記得了，應該是原告的
      大姆指指印。印章的部分是原告本人的印章，是原告自己
      蓋的章。」「當天有寫兩張的字據，壹張是寫保證被告不
      對原告下毒，壹張是寫保證被告拿到半俸。…。」等語（
      見本院100年2月8日言詞辯論筆錄），被告亦當庭提出另
      一紙字據，內容記載：「憑證-妻龍方蘭保證盡妻子的責
      任和義務，何桂卿身體實在不好，妻子一定照顧。也不會
      在任何東西下毒，毒害何桂卿，何桂卿保證人龍方蘭。民
      國九十九年八月十五日。見證人王志忠、張書昌。」惟查
      ，證人王志忠患有巴金森氏症，依其當庭所提出之成大醫
      院診斷證明書記載，其因患有巴金森氏症候群，四肢抖動
      厲害，行走困難，證人王志忠亦陳稱：「我自己不敢出門
      ，我怕找不到路回家。」則渠能否清楚記憶及陳述發生於
      99 年8月15日之事，顯有可疑，再者，證人王志忠就簽立
      二張字據之時間是否同一天、簽立之地點在何處、簽立的
      原因、經過情形及細節，前後證詞再三變更、或改稱已不
      記得了等語，其所為證詞自不足信為真正。惟本院當庭命
      原告依被告所提出之「被證五」之內容書寫：原告往生後
      ，保證被告拿到半俸之文字，其中原告所寫「此據『何桂
      卿』丈夫」與被證五「保證人『何桂卿』」，及「龍方蘭
      」的「蘭」字，筆跡以肉眼觀看結果均相符，有原告在10
      0 年2月8日當庭所寫文字附卷可稽，則被告辯稱原告在99
      年8月15日曾書立字據，言明保證在原告往生後，被告可
      拿到半俸之事，尚非全然無據。
  (四)關於爭點第(九)點部分：
    1.按夫妻之一方以惡意遺棄他方在繼續狀態中者，他方得向
      法院請求離婚，民法第1052條第1項第5款亦定有明文。又
      按民法第1052條第1項第5款所謂以惡意遺棄他方，不僅須
      有違背同居義務之客觀事實，並須有拒絕同居之主觀情事
      ，始為相當（參照最高法院85年度臺上字第572號判決）
      。查兩造結婚後，被告雖仍居住在臺南市，未搬遷至原告
      住所與原告同住，惟被告在每週三、五、六日下午會至原
      告住處與原告同住一晚，至翌日中午以前離去，顯見被告
      並無拒絕與原告同居之主觀情事及客觀事實，即無惡意遺
      棄原告在繼續狀態中之事實，原告主張依民法第1052條第
      1項第5款規定，請求判決離婚，即有未合，不能准許。
    2.按夫妻之一方，有民法第1052條第1項10款以外之重大事
      由，難以維持婚姻者，夫妻一方得請求離婚。但其事由應
      由夫妻一方負責者，僅他方得請求離婚，民法第1052條第
      2項定有明文。次按民法第1052條第2項規定，有同條第一
      項以外之重大事由，難以維持婚姻者，夫妻之一方得請求
      離婚。是否有難以維持婚姻之重大事由，判斷標準為婚姻
      是否已生破綻而無回復之希望，此不可由原告已喪失維持
      婚姻意欲之主觀面加以認定，而應依客觀的標準，即難以
      維持婚姻之事實，是否已達於倘處於同一境況，任何人均
      將喪失維持婚姻希望之程度以決之（參照最高法院87年度
      臺上字第1304號判決）。又民法第1052條第2項所稱「有
      前項以外之重大事由，難以維持婚姻者」，係抽象的、概
      括的離婚事由，此乃緣於民國74年修正民法親屬編時，為
      因應實際需要，參酌各國立法例，導入破綻主義思想所增
      設。但其事由應由夫妻一方負責者，僅他方得請求離婚，
      是其所採者為消極破綻主義精神，而非積極破綻主義。關
      於「難以維持婚姻之重大事由」，其判斷之標準為婚姻是
      否已生破綻而無回復之希望。而婚姻是否已生破綻無回復
      之希望，則應依客觀之標準，即難以維持婚姻之事實，是
      否已達於倘處於同一境況，任何人均將喪失維持婚姻意欲
      之程度而定。至於同條項但書所規定「難以維持婚姻之重
      大事由應由夫妻之一方負責者，僅他方得請求離婚」，乃
      因如肯定有責配偶之離婚請求，無異承認恣意離婚，破壞
      婚姻秩序，且有背於道義，尤其違反自己清白（clean ha
      nds)  之法理，有欠公允，同時亦與國民之法感情及倫理
      觀念不合，因而採消極破綻主義。倘該重大事由，夫妻雙
      方均須負責時，應比較衡量雙方之有責程度，僅責任較輕
      之一方得向責任較重之他方請求離婚，如有責程度相同時
      ，雙方均得請求離婚，始屬公允，是責任較重之一方應不
      得向責任較輕之之他方請求離婚（參照最高法院94年度臺
      上字第115號判決）。
    3.查原告與被告結婚時已高齡86歲，被告年齡則為52歲，兩
      造在結婚前既曾約定結婚後被告即遷往臺南市官田區之原
      告住所，與原告共同生活。原告同意給被告一段時間辦理
      離職及交接工作，被告允諾盡速辦妥離職手續，遷往原告
      住所同住生活，惟被告自兩造結婚時起迄今為止，已逾一
      年餘，被告均拒絕辭去工作，搬至原告住所與原告同居生
      活，僅在每週三、五、六日下午會至原告住處與原告同住
      一晚，至翌日中午以前離去，被告所為顯然無法達到長期
      固定與原告同住及照顧原告日常生活起居之結婚目的，而
      違反當初與原告結婚時之約定，再者，原告願意讓被告在
      原告死亡後取得領取原告半俸的權利，亦係以被告在兩造
      結婚後持續照顧原告為前提，兩造之婚姻關係顯因被告違
      反兩造結婚時之承諾而生破綻，再者，原告主張兩造相識
      不久即結婚，未有深厚感情基礎，就金錢、家庭的價值觀
      相去甚遠，經常爭吵，為被告所不否認，被告亦自承兩造
      曾互相保證不向對方下毒之事，堪認兩造因上開事由早已
      喪失互信互諒之基礎，任何人處於原告同一境況，均將喪
      失維持此婚姻之意欲與希望，自屬難以維持婚姻之重大事
      由。又兩造上開情事，雖可歸責於兩造，惟被告之可責性
      較重，原告之可責性較輕，依民法第1052條第2項規定及
      前開說明，原告自得請求判決離婚。因之，原告依上開規
      定，請求判決離婚，依法並無不合，應予准許。
五、本件訴訟費用應由敗訴之被告負擔。經查，原告支出第一審
    訴訟費用（裁判費）3,000元、證人華陳月女之日旅費614元
    ，合計3,614元，應由被告負擔（即被告應賠償原告3,614元
    ），又被告支出訴訟費用即證人王志忠之日旅費570元，應
    由被告自行負擔，因之訴訟費用合計為4,184元（3,614＋57
    0＝4,1 84），應由被告負擔，爰確定如主文第二項所示。
六、據上論結，本件原告之訴為有理由，依民事訴訟法第78條、
    第87條第1項，判決如主文。
中    華    民    國   100    年    4     月    8     日
                  家事法庭    法  官  鄭  彩  鳳
以上正本係照原本作成。
如對本判決上訴，須於收受判決正本送達後20日內向本院提出上
訴狀，並繳納上訴費及附具繕本。
中    華    民    國   100    年    4     月    8     日
                              書記官  陳  世  明